臺灣臺南地方法院民事判決
105年度訴字第1410號
原      告  潘清收  
訴訟代理人  黃榮坤律師
被      告  偕展營造有限公司

法定代理人  黃寶環  
訴訟代理人  蔡芷芬  
            唐小菁律師
上列當事人間請求給付違約金等事件，經本院於民國110年6月23
日言詞辯論終結，判決如下：
    主      文
原告之訴及假執行之聲請均駁回。
訴訟費用由原告負擔。
    事實及理由
壹、程序部分：
　　按訴狀送達後，原告不得將原訴變更或追加他訴，但請求之
    基礎事實同一、擴張或減縮應受判決事項之聲明者，不在此
    限，民事訴訟法第255條第1項但書第2款、第3款定有明文。
    查原告於起訴時聲明：一、被告應給付原告新臺幣（下同）
    402萬8,500元，及自本起訴狀繕本送達翌日起，至清償日止
    ，按年利率百分之5計算之利息。二、原告願供擔保，請准
    予宣告假執行（補字卷第5頁正面）。後於民國105年12月28
    日以民事更正狀在不變更總請求金額的情況下，將違約金部
    分從300萬元擴張為350萬元，另將原請求之非財產上損害50
    萬元撤回（訴字卷㈠第133頁正面）。再於108年2月23日以民
    事擴張訴之聲明等狀，將前述訴之聲明一擴張為「被告應給
    付原告502萬8,500元，及其中402萬8,500元自本起訴狀繕本
    送達翌日起，其中100萬元自本擴張訴之聲明等狀繕本送達
    翌日起，均至清償日止，按年利率百分之5計算之利息。」
    其理由為將原請求之違約金從350萬元擴張為450萬元（訴字
    卷㈢第68頁正面）。末於110年6月22日以民事言詞辯論㈢狀，
    將前述訴之聲明一減縮為「被告應給付原告500萬3,500元，
    及其中402萬8,500元自本起訴狀繕本送達翌日起，其中97萬
    5,000元自本擴張訴之聲明等狀繕本送達翌日起，均至清償
    日止，按年利率百分之5計算之利息。」其理由為將原請求
    之房屋價值折舊減損之損害從51萬1,000元縮減為48萬6,000
    元（訴字卷㈣第115至153頁）原告上述所為訴之變更，請求
    基礎事實同一，且屬擴張、減縮應受判決事項之聲明，核與
    首揭法律規定相符，應予准許。
貳、實體部分：
一、原告起訴主張：
  ㈠被告於102年間承攬原告位於臺南市○○區○○路00巷00號之住宅
    （下稱系爭房屋）新建工程（下稱系爭工程），且被告為避
    免系爭工程不符政府機關規定有關建築物工程造價之單位價
    格，乃先與原告於102年7月10日簽訂符合政府機關規定有關
    建築物工程造價計348萬5,000元之「工程承攬合約書」，旋
    其再以其法定代理人黃寶環與原告於同年月11日就實際工程
    總價計1,460萬元簽訂「工程承攬合約書」，然系爭工程實
    際上均是由被告承攬施作，故兩造雖於102年7月10日簽訂承
    攬合約，但實際約定之工程總價則為後者合約書所載之1,46
    0萬元，故付款方式即應參照後者合約書第7條約定之「付款
    辦法」。
  ㈡被告於102年7月23日就系爭工程，於未更動上開2份合約書内
    容之前提下，又依上開模式再與原告簽訂工程承攬合約書，
    但亦僅就上開後一份即7月11日之合約書部分再檢附較為完
    整之總表及詳細價目表、工程圖說等文件，故兩造就系爭工
    程實是於102年7月10日成立承攬合約，其工程總價為1,460
    萬元，付款方式為上開102年7月11日之承攬合約書第7條約
    定之「付款辦法」，至於各項施工之細目或單價或施工方式
    等，則是依102年7月23日所檢附較為完整之總表及詳細價目
    表、工程圖說等文件（以下將上述102年7月10日、11日及23
    日所簽之合約書均合稱為系爭合約，除有必要再標明日期）
    。
  ㈢茲依102年7月10日、11日之系爭合約第4條、第5條及第22條
    所載，可知被告應於簽訂系爭合約之日起7日内正式開工，
    全部工程應於開工之日起，365日曆天完工交屋；被告如不
    能於期限内完工，每逾期1日，罰總承攬金額千分之3，又原
    告對該項違約金之取得，並不妨礙原告對其他賠償請求權之
    行使。茲縱以102年7月11日起算7日，被告承攬系爭工程，
    依系爭合約至遲即應於102年7月19日開工，並應於103年7月
    18日完工交屋，詎被告竟自開工日起逾上開約定365日曆天
    迄未完工交屋，則原告依前揭約定請求被告給付逾期之違約
    金，自有所據。準此，茲以上開總承攬金額1,460萬元之千
    分之3計，並暫請求自被告上開應完工交屋之翌日即103年7
    月19日起，至原告於104年8月27日向臺南市中西區調解委員
    會申請調解之前一日即104年8月26日止之逾期違約金，合計
    即共1,769萬5,200元【計算式：1,460萬元x0.3% x(166+238
    )天=1,769萬5,200元】，則原告爰就此逾期違約金暫請求被
    告給付450萬元，自有理由。
  ㈣又如上所述，被告本應於103年7月18日或是103年8月28日完
    工交屋，但被告自前揭應完工交屋日起，至原告於105年4月
    20日依系爭合約第23條有關解除系爭合約之約定而發函為表
    示之日止，其迄未能完工交屋，故被告遲延完工交屋，實已
    使系爭房屋因此憑空喪失逾1年8個月（自103年8月28日之翌
    日起算至105年4月20日）之耐用年數。而查行政院主計處所
    制定之「固定資產耐用年數表」，住宅用之鋼筋混凝土建造
    房屋其耐用年數為50年，而建物之耐用年數恆與其價值攸關
    ，可知系爭房屋因被告延遲完工交屋，使其已經過逾1年8個
    月而減少其耐用年數，已致其價值減損，故原告實亦受有系
    爭房屋因耐用年數減少致其價值減少之損害，爰以系爭房屋
    上開承攬總價計，並參照系爭房屋上開耐用年數及被告未能
    完工交屋而已經過之時間，則原告即因被告逾期完工交屋致
    受有系爭房屋價值減損之損害為48萬6,667元【計算式：1,4
    60萬元x（12+8）÷（50x12）月=48萬6,667元，小數點以下4
    捨5入，以下涉及計算者均同】，原告就此部分請求48萬6,0
    00元。
  ㈤另被告承攬系爭工程，雖於104年8月24日取得使用執照，但
    被告仍未能完工交屋，致原告無法使用系爭房屋，並須自10
    4年10月起開始繳納房屋稅，而使原告受有繳納自104年10月
    起，至原告於上開105年4月20日發函表示解除系爭合約為止
    期間之房屋稅合計約1萬7,500元（計算方式：2萬3,630元÷9
    =2,626，2,626元x3＋2,626元x3＋2,626元x20÷30=1萬5,756+1
    ,751=1萬7,507元）之損害，則原告依系爭合約第22條規定
    自得請求被告賠償原告前揭以1萬7,500元計算之所受損害。
  ㈥對於被告抗辯系爭工程於施工過程中有臨時變更設計而須追
    加工期部分，原告全部否認：
  ⒈門窗、浴廁均僅是在施工中略為調整位置，並無被告主張敲
    除已完成之衛浴隔牆、重新砌牆施作或打除廚房打底之泥作
    並外堆重新砌牆等情。依原告原來管道間設計之施作，該等
    管線須經過樑柱等，施工難度較高，然被告則讓管線不通過
    樑柱等，是其施工難度實已較原設計減少，且亦未增加備料
    而多出款項。
　⒉施工日誌是營造業法第32條第1項第2款所明定營造業之工地
    主任應按日填報之工作之一，是被告應就其所主張有變更設
    計而須追加工期部分，提出施工日誌及何人、何時要求變更
    之證據，否則即應承受無法舉證之不利益。　
  ⒊就被告主張系爭房屋電梯停數變更部分：
  ①依系爭合約所檢附之圖說，其圖號A5-3之昇降機主要規格，
    已詳載「停止樓數」為「8停」，且依系爭合約第9條中第1
    項約定：「本工程圖樣，施工說明書及其他附件等均為本約
    之一部份，乙方（即被告）均已完全明瞭並應確實照辦。」
    顯見，兩造就此電梯已約定8停。
  ②惟按被告於簽訂系爭合約後，其竟即向大同奥的斯電梯股份
    有限公司（下稱大同公司）洽訂9停電梯，嗣被告不知何故
    又改向台灣通力電梯股份有限公司（下稱台灣通力公司）改
    訂7停電梯；然如上所述，兩造就電梯已約定其停止樓數為8
    停，詎被告洽定上開電梯時均未徵詢原告意見，嗣其發現錯
    誤後，即要求原告簽署同意增加工程款，其才願意設置8停
    電梯，然此顯是可歸責於被告之事由，被告就此應由其負責
    之部分竟反轉嫁於原告而要求增加工期，自無理由。
  ③況查原告於104年3月16日同意使用台灣通力公司之8停電梯後
    ，台灣通力公司即於同年7月21日將該電梯安裝試俥完成，
    期間亦僅約4個月，詎被告竟主張應自103年8月14日起至104
    年7月21日止，共342日乃變更電梯所增加之工期而應予追加
    此工期，自無理由。
  ㈦聲明：
　⒈被告應給付原告500萬3,500元，及其中402萬8,500元自本起
    訴狀繕本送達翌日起，其中97萬5,000元自本擴張訴之聲明
    等狀繕本送達翌日起，均至清償日止，按年利率百分之5計
    算之利息。
　⒉願供擔保請准宣告假執行。　　　　
二、被告則抗辯以：
  ㈠系爭合約簽訂後，為預備施工之準備，被告至現場勘察並與
    鄰房訪查發現施工圖上所繪地下一層外牆與鄰地地界僅55公
    分，無法施作地下鋼板樁（本件原告是自行委託建築師設計
    ），且因鄰房老舊，倘以原設計之鋼板樁施作方式振動甚鉅
    ，極易造成鄰房龜裂，且鋼板樁防水性較差，亦容易造成淘
    空地基坍塌之危險，影響重大，建議更改工法以預壘樁施工
    法，由於涉及工法專業問題及變更工法工程費增加，原告遲
    遲無法決定，且因農曆7月將至，原告乃表示農曆7月就不要
    動，等考慮清楚再開工，惟農曆7月過後，原告仍未回覆，
    由於此部分為工程首要施工項目，若未確定，無法開工施作
    ，且金額亦鉅，茲事體大，故被告乃將正式變更設計之圖說
    與追加減單價送交原告，又經原告一番斟酌後，終於在102
    年9月底簽字同意變更設計，故系爭工程始能在102年10月3
    日正式開工。
  ㈡系爭合約簽訂後原告始透露前曾將系爭房屋之興建工程發包
    予他人施作，因故終止，故亦需原告再委由建築師辦理申請
    變更建照執照，改變承造人，被告始能合法動工，而變更設
    計是於102年10月3日核照，原告主張自102年7月19日起算工
    期，益顯無理。
  ㈢按一般工程對於履約期限之計算有以限期完成者、以日曆天
    計者、以工作天計者三種，而工程契約中倘約定以日曆天計
    者，宜訂明計算日曆天之方式，以與限期完成者為區別。系
    爭合約第5條約定：「全部工程應於開工之日起365日曆天完
    工交屋」，惟對於計算日曆天之方式，則未訂明，為探求真
    意，宜究明此約定之過程。本件兩造在協議系爭合約時，被
    告已向原告明白表示「若扣掉放假日、下雨和颱風天，1年
    可蓋好」，原告則一再表示「工期沒有關係，品質好就好，
    那就先這樣簽」，此有協議在場之人員可證。再由104年11
    月9日兩造協議書（下稱系爭協議書）第4條載明：「倘因下
    雨、颱風、水災等等天候因素，鄰里要求周休二日不得施工
    以及其他非可歸責於乙方之因素造成之停工不得計入工期」
    ，亦資佐證。因此，於計算系爭工程工期應扣除雨天及颱風
    天，茲依中央氣象局臺灣南區氣象中心臺南氣象站之氣象資
    料，自系爭工程於102年10月3日開工之日起至本件原告請求
    之104年8月26日止，期間各月雨日，亦應扣除，不計工期。
  ㈣又本件於102年10月開始施工之後，旋遭當地里民抗議、阻撓
    ，里長並出面宣稱該里於星期六、日不能施工，在里民抗議
    下，無法施作，而原告亦考量日後鄰里敦睦，同意於星期例
    假日及假日不施工，此有當時工地主任可證，並有系爭協議
    書第4條載有:「倘因下雨、颱風、水災等等天候因素，鄰里
    要求周休二日不得施工以及其他非可歸責於乙方之因素造成
    之停工不得計入工期」，足資佐證。
  ㈤此外，開工後工程施作期間，系爭工程有下列臨時變更設計
    ，而應追加工期之情形：
　⒈一樓至六樓及R1F至R2F門窗變更：此項變更，被告必須重新
    備料、烤漆、工廠加工，其後才能現場安裝，再依序為門窗
    泥作嵌縫、窗框四周防水，才能進行後續外牆全面防水、外
    牆泥作、磁磚、抿石子等工序，故此變更設計包含原告考量
    決定、備料及施作，影響並應增加工期至少14日。
  ⒉二樓、三樓及五樓每層各2間浴廁敲除，重新加大施作：上開
    樓層浴廁均按圖施工完成後，原告發現選用之衛浴設備裝設
    後，衛浴空間狹窄，故原告指示變更設計，敲除已完成之衛
    浴隔牆、加大重新砌牆施作，此有工地主任及施作之工人可
    證，並可現地履勘核對施工圖即明，此變更設計包含原告考
    慮決定、打除、備料及施作，影響並應增加工期至少21日。
  ⒊第一、二、三、五層每層增加2個管道間、第四層增加1個管
    道間及附連水電吊管與管料銜接施工：依原設計一樓至六樓
    每層僅有1個管道間，惟因每層樓浴廁眾多，管線重疊、過
    樑及洩水坡度之故，勢必導致天花板高度下降，造成壓迫感
    ，為此原告乃變更設計，增加管道間，此變更設計包含原告
    考慮決定、備料及施作，影響並應增加工期至少14日。
  ⒋四樓廚房敲除，重新外推移位至原陽台位置：四樓廚房原已
    泥作打底完成，惟原告要求外推至陽台增加空間，故打除並
    外推重新砌牆，以及水、電、瓦斯管線打除，並俟原告另找
    瓦斯公司施作瓦斯管路後，被告始能接續施作水、電管路，
    此部分變更設計打除、外推重新砌牆及水、電重新施作管路
    ，影響並應增加工期至少14日。
  ⒌變更設計追加外牆全面防水：原合約設計並無外牆全面防水
    ，原告追加本項施工，此部分追加施工包含原告考慮決定、
    備料及施作，影響並應增加工期至少14日。
  ⒍電梯變更：系爭合約約定之電梯原為六樓7停（含地下室至六
    樓共7停），電梯設備於103年8月14日即已運抵工地，本欲
    安裝，但原告希能於屋突一樓增加1停，惟因增加1停，電梯
    之鋼軌、鋼索、電纜長度均不同，屋突一樓並增門組、面板
    ，電梯設備價格勢必增加，原告考量許久遲遲未決定，至10
    4年3月16日始決定改施作為8停電梯，由於此電梯為國外進
    口，變更之電梯鋼軌、鋼索、電纜、門組、顯示器等均需國
    外原廠進口，時間耗時，故原告一決定後，被告立即傳真該
    確認單予電梯廠商，催促儘速辦理，而電梯廠商於104年7月
    21日全部安裝完成驗收完畢，故自103年8月14日至104年7月
    21日共342日乃原告變更電梯所增加之工期，應予追加工期
    。
  ㈥系爭合約第8條載明：「如因工程設計變更或因天災人禍確為
    人力所不及，致影響完工日期，乙方得函請甲方同意延長完
    工期限」，系爭工程因原告之故延至102年10月3日開工，扣
    除兩造約定日曆天意涵不含不能施工之雨天及颱風天，再扣
    除施工地點該里抗議於星期六、日不得施工並經原告同意所
    應扣除之星期六、日，加上施工期間因原告變更設計所應延
    長之工期，至原告主張之104年8月26日止，並未逾期，因此
    本件原告所請求逾期之相關賠償，並無理由。
  ㈦若本院認為系爭工程確有可歸責於被告之遲延，因系爭工程
    原告前曾發包予其他廠商承攬，其中設計項目與現場狀況不
    符（例如：鋼板樁之設計與現場情況不適合），施工中業主
    諸多變更設計且決定前猶豫不決拖延甚久（例如：地基打樁
    工法、門窗、浴廁、管道間、廚房外推、電梯變更、外牆全
    面防水等等），且變更之項目瑣碎陸續提出，導致被告之工
    班亦須配合待命，損失不訾，且系爭工程於104年7月21日完
    成變更項目電梯工程後，隨即於104年8月17日取得建物使用
    執照，而雙方嗣就工期爭議調解於臺南市中西區調解委員會
    簽立系爭協議書，其中第2條原告所指復工之内容實是原告
    就施工不滿意之油漆、地磚要求補做，是以被告在依原告變
    更工程之指示完成電梯變更項目後實即已完成全部工程，加
    上本件原告向稱蓋房自住，是考量其入住之利益及縱若有延
    遲入住之損失，亦僅為房租損失而已。故以此客觀變更系爭
    工程之事實、完成比例、債權人之履行利益及所受損失，以
    及債務人疏失程度，再參以一般公共工程就逾期違約金一般
    以每日千分之1計算，且有金額上限之限制，且系爭合約總
    價1,460萬元，金額不高，乃非具公共利益之公共工程，以
    每日千分之3計算逾期違約金且無上限限制，實屬過高，故
    斟酌上述具體情形，請依民法第252條規定酌減以每日千分
    之0.5為適當。 
  ㈧關於原告主張系爭房屋價值減損損害48萬6,000元部分：
　⒈「固定資產耐用年數表」是財政部為稅務計算提列折舊所為
    制定，其與固定資產實際使用年限及價值不可等同視之。
　⒉系爭房屋之使用執照是104年8月17日核發，同年月24日領得
    ，且原告於本件亦是主張至104年8月27日尚未完工，則若依
    原告之主張建物尚未完成，又何來耐用年限之起算？
　⒊另原告主張之建物耐用年數折舊損失未計入建物殘值，其計
    算方式亦於法未合。　　　
  ㈨關於原告主張房屋稅損害1萬7,500元部分：
　　被告並無逾期完工之情，且房屋稅是政府因人民擁有房屋資
    產，而就該資產予以課稅之謂，與所有權人實際有無使用房
    屋無涉，系爭房屋使用執照於104年8月17日核發、同年月24
    日領得，原告依法須被課徵房屋稅，乃理所當然，並非損失
    等語。
  ㈩聲明：
　⒈原告之訴駁回。
　⒉如受不利判決，願供擔保請准免為假執行。
三、兩造不爭執事項（訴字卷㈣第160至163頁，於不影響原意下
    為求全文一致而略為調整）：
  ㈠原告為新建系爭房屋，於102年7月10日、同年月11日、同年
    月23日與被告簽訂如原證一、原證二、被證二之系爭合約（
    補字卷第8頁正面至第37頁正面、訴字卷㈠第24頁正面至第38
    頁正面）。系爭合約最終確定版，相較於先前版本，有施作
    內容、數量、金額上的變動，詳細項目如訴字卷㈡第94頁正
    面之表格所示（訴字卷㈡第125頁反面）。
  ㈡系爭合約第4條就【開工期限】約定「被告應於簽訂合約之日
    起七日內正式開工，施工全程，應遵守法令規定及營造業之
    規範及習慣，本誠信原則妥適施作。」；第5條就【完工日
    期】約定「全部工程應於開工之日起，三百六十五日曆天完
    工交屋。」；第8條就【工程進度】約定「被告須於簽訂合
    約書之日起切實籌劃，備足工料俾便工作，經通知須於7 日
    內派足工人正式開工，並按照工作完工期限如期完工，如因
    工程設計變更或因天災人禍確為人力所不及，致影響完工日
    期，被告得函請原告同意延長完工期限。」
  ㈢102年7月26日，系爭工程舉行動土開工儀式。
  ㈣兩造於102年9月13日簽訂【變更設計】（此份文件由被告提
    出），記載系爭工程由鋼板樁變更為預壘樁，應追加工程款
    98萬元，被告原製作之版本名稱為【業主變更設計】（訴字
    卷㈠第40頁正面），惟原告所留存之版本名稱為【工程變更
    設計】（訴字卷㈠第68頁正面），【業主】二字遭劃線後於
    其上以原子筆書立【工程】二字，並加蓋被告負責人之黃寶
    環之章。
  ㈤系爭房屋原告委由莊惠名建築師設計，於101年4月27日領得
    建造執照，由進泰營造有限公司承造，後於101年10月3日經
    臺南市政府工務局於101年10月3日核准延展開工日期至102 
    年1月27日，102年10月3日臺南市政府工務局發給【建造執
    照第01次變更設計】，承造人變更為被告，應於領照後6個
    月內開工。系爭房屋於104年8月17日由臺南市政府工務局發
    給使用執照，並於104年8月24日領取。以上情形，有臺南市
    政府工務局106年3月20日南市工管一字第1060276028號函所
    檢附之相關資料在卷為憑（訴字卷㈠第154頁正面至第163 頁
    正面）。
  ㈥被告因系爭工程於102年12月間向台灣通力公司訂購6人份7 
    停樓（B1F至6F）電梯，該電梯設備於103年8月14日運抵系
    爭工程工地（訴字卷㈠第50頁正面）。嗣原告於104年3月16
    日於被告提供之電梯報價單上簽名，並書寫【同意電梯工程
    施作八停】，被告則於同日通知台灣通力公司增加電梯設備
    之停數為8停樓，實際完成安裝日期為104年7月1日，並於10
    4年7月22日取得使用許可證（訴字卷㈢第1頁正面至第15頁正
    面）。施工期間，被告亦曾向大同公司洽詢九停的電梯，並
    獲該公司於102年8月7日提供如原證12所示報價單（訴字卷㈠
    第74頁正面至76頁正面）。
  ㈦被告於104年7月29日發函通知原告，請求原告同意延長系爭
    工程之工期（訴字卷㈢第138頁正面），因未獲原告回覆，被
    告再於104年7月31日發函通知原告於當日起停止系爭工程之
    施工（訴字卷㈢第140頁正面）。兩造嗣經協議，於104 年11
    月9日簽訂系爭協議書（訴字卷㈠第43頁正面至第44頁正面）
    ，原告同意自系爭工程復工日起增加60個工作天供被告施工
    。系爭協議書第3條約定「雙方同意本工程自爭議日起至本
    協議成立期間不計工期。」；第4條約定「倘因下雨、颱風
    、水災等等天候因素、鄰里要求週休二日不得施工以及其他
    非可歸責於被告之因素造成之停工不得計工期。」；第5條
    約定「雙方就原工程契約之原定工期爭議事項俟所有工程全
    部完工後另行協議。」；第7條約定「復工期間內如因業主
    要求或其他原因須變更、追加減工程項目，業主應於承攬人
    提出圖說或施作方式後2日內回復同意與否，否則造成遲滯
    不計入工期。」
  ㈧自102年10月3日起至104年8月27日止，總計有198日之週休二
    日例假日以及14日之節日，總計有69日為全日雨天，18日為
    半日雨天（訴字卷㈠第56頁正面至第60頁正面；訴字卷㈢第11
    8頁正面至第137頁正面）。
  ㈨原告就逾期違約金部分，請求之期間為103年7月19日起至104
    年8月26日止（原告向臺南市中西區調解委員會申請調解前
    一日），原告就全部違約金僅請求450萬元（訴字卷㈠133頁
    正面；訴字卷㈢第68頁正面）。
  ㈩原告請求因被告逾期完工，而受有支出房屋稅卻無法使用房
    屋之損害，其期間為104年10月起至105年4月20日（原告發
    函被告解除系爭工程合約之日，此解除合約兩造不爭執此實
    為終止契約之意思表示）（補字卷第6頁正面）。
四、兩造爭執事項（訴字卷㈣第163頁）：
　㈠系爭工程，其開工日期應自何時起算？
　㈡系爭合約第5條所指之【日曆天】應如何計算？是否應扣除例
    假日、國定假日、雨天等日數？
　㈢系爭工程是否有因變更設計而應增加工期之情形？如有，應
    增加多少工期？
　㈣就系爭工程，被告是否有逾期完工之情形？如有，逾期天數
    為多少？
　㈤原告依據系爭合約請求逾期違約金450萬元有無理由？是否過
    高而應酌減？
　㈥原告請求逾期完工交屋所受自104年10月起至105年4月20日止
    之房屋稅損害1萬7,500元有無理由？
　㈦原告請求逾期完工交屋所致系爭房屋價值折舊減損之損害48
    萬6,000元有無理由？
五、得心證理由：
  ㈠系爭工程應自102年10月3日開始計算工期：
　⒈按解釋契約，應於文義上及論理上詳為推求，以探求當事人
    立約時之真意，並通觀契約全文，斟酌訂立契約當時及過去
    之事實、交易上之習慣等其他一切證據資料，本於經驗法則
    及誠信原則，從該意思表示所根基之原因事實、主要目的、
    經濟價值、社會客觀認知及當事人所欲表示之法律效果，作
    全盤之觀察，以為判斷之基礎，不能徒拘泥字面或截取書據
    中一二語，任意推解致失其真意（最高法院98年度台上字第
    1925號民事判決意旨可資參照）。根據不爭執事項㈡所示，
    系爭合約第4條前段雖就開工期限約定應自系爭合約簽訂之
    日起7日內正式開工，然第8條卻又規定被告須於簽訂系爭合
    約之日起切實籌劃，備足工料俾便工作，經通知須於7日內
    派足工人正式開工，前後條文顯然有所衝突，若已約定系爭
    合約簽訂之日起7日內必須開工，何以又約定要在經通知的
    情況下才有7日內派足工人正式開工之義務？更何況，系爭
    合約第4條後段更規定系爭工程施工全程，應遵守法令規定
    及營造業之規範及習慣，本誠信原則妥適施作。從而，單就
    系爭合約就開工日之約定，文義上並無法獲致明確之結論，
    而是必須再參酌締約時其他證據資料，包括建築法令，本諸
    經驗法則及誠信原則，在文義所容許之範圍內妥為解釋。
　⒉根據以下事證，本於論理以及經驗法則綜合推敲，系爭工程
    應於102年10月3日始能開始計算工期：
　⑴系爭工程之基礎工程於系爭合約簽訂後方從「鋼板樁」變更
    為「預壘樁」：
　①系爭工程之基礎工法究為「鋼板樁」抑或「預壘樁」，關涉
    到系爭房屋之興建會不會造成鄰房損害，若此項基礎工程之
    工法無法確定，則系爭工程根本不能為有實質效益之進行。
    經查，系爭合約102年7月23日版本後附之「詳細價目表」第
    1頁記載「二 安全措施工程1 FSP-Ⅲ靜壓式鋼板樁打拔，L=9
    M（含回填砂）」（訴字卷㈡第117頁），核與系爭合約檢附
    之「S0-5」開挖平面圖上記載「FSPⅢL=9m」一情吻合，該開
    挖平面圖上更有原告私章之印文（訴字卷㈡第118頁），可見
    系爭合約於簽訂時就基礎工法是約定採取「鋼板樁」無疑義
    ，否則兩造不須於102年9月13日再行簽訂「變更設計」書，
    將原約定之「鋼板樁」退款，改追加「預壘樁」，該基礎工
    項金額更從原85萬8,000元大幅增加至183萬8,000元（即兩
    造不爭執事項㈣所示之文件），顯見系爭合約簽訂後，因基
    礎工程之工法遲未能確定，雙方至102年9月13日為止，此段
    期間內均是處於商議階段，系爭工程當然無法正式開工。
　②原告雖主張系爭合約簽訂時即是約明採取「預壘樁」之工法
    ，然而其始終無法解釋上述詳細價目表以及開挖平面圖上何
    以會記載「鋼板樁」此節。況且，倘若基礎工程工法未有變
    更，原告理應斷然拒絕被告「變更設計」之提議，無須接受
    工程款增加近百萬之不合理情形，當時距系爭合約簽立僅約
    月餘，原告自可選擇解除系爭合約另尋其他營造公司興建系
    爭房屋，並向被告請求賠償。因此，該基礎工程之變更若非
    合理，難以想像何以原告會選擇接受。
　③原告雖提出藍晒圖1份（訴字卷㈡第89頁正面），主張其為被
    告所交付，該圖繪圖日期為101年2月20日，且已於101年4月
    25日即經臺南市政府工務局核定字號為南工造字第1495號，
    該圖顯示系爭工程之基礎工程工法於申請建造執照時即為預
    壘樁一情。惟證人莊惠民建築師到庭具結後證稱：系爭房屋
    是我規劃設計，設計圖是我製作的，但上述原告所提出之藍
    晒圖不是我製作的，因為發包過程我沒有參與。該藍晒圖上
    雖有「莊惠名建築師事務所」字樣之記載，但我有把電子檔
    給施工者或相關人員，實際上系爭房屋之興建是交給何人我
    已經忘記了，有此份電子檔的人都可以作修改，所以僅看紙
    本無法看出是我所製作或是他人修改過。因為時間太久了，
    我沒有留存系爭房屋原始設計圖說檔案等語（訴字卷㈡第141
    頁反面至144頁正面）。據此，可知原告所提出之藍晒圖，
    究竟是否為莊惠民建築師最初為系爭房屋設計之原本，甚有
    疑問。況且，縱然系爭工程之使用執照是憑據前述藍晒圖取
    得，也是申請建築執照者與原告間的關係，系爭合約究竟對
    於系爭工程基礎工法為如何之約定，仍應視系爭合約為定，
    系爭合約詳細工程項目之報價表，因為已載明工法名稱，以
    及在經驗上業主最為關心之報價，因此，本院認為其為兩造
    於簽訂系爭合約時，就基礎工程工法約定為鋼板樁一情最為
    明確之證據。
　④原告雖再提出被告於102年8月6日向峻鼎工程有限公司詢問預
    壘樁之工程報價單1份（訴字卷㈠第67頁正面），然而該項文
    書反而是證明被告於系爭合約簽訂後，因發現原約定之鋼板
    樁工法不當，認應變更為預壘樁，遂進行相關工程規劃之詢
    價，並不能證明系爭合約簽訂時兩造即就系爭工程之基礎工
    法約定採取預壘樁。系爭合約簽訂時就基礎工程工法採取鋼
    板樁已有明確的價額，若非事後發生變更，實在難以理解被
    告何以要就與系爭工程無關之預壘樁工法進行詢價。　
　⑤綜上所述，被告於系爭合約簽訂後，確實有符合系爭合約第8
    條「須於簽訂系爭合約之日起切實籌劃，備足工料俾便工作
    」之要求，就基礎工程能否施作此節妥為評估、報價，確認
    應變更工法改採預壘樁後即向原告提出建議，原告就此等情
    事反而主張被告未依系爭合約之約定開工，實昧於事實。
　⑵系爭工程於102年10月3日方取得變更承造人為被告之建築執
    照：
　①按起造人領得建造執照或雜項執照後，如有左列各款情事之
    一者，應即申報該管主管建築機關備案：變更承造人；變更
    起造人、承造人、監造人或工程中止或廢止未依第55條第1
    項規定，申請備案者，處起造人、承造人或監造人9,000元
    以下罰鍰，並勒令補辦手續；必要時，並得勒令停工，建築
    法第55條第1項第2款、第87條第1項第5款分別定有明文。申
    言之，建築執照取得後如因故需變更承造人，依法必須向主
    管機關申報，取得變更後之建築執照後，始能合法施工，否
    則即屬違法之舉。前述法律規定應為任何建築工程所受之法
    令限制，系爭合約既未就此節有任何明文排除規定，在解釋
    其所約定之開工日期時，自應符合前述法律規定，也才與系
    爭合約第4條後段規定系爭工程施工全程，應遵守法令規定
    及營造業之規範一情相吻合。
　②查系爭房屋之起造人為原告，原以訴外人進泰營造有限公司
    為承造人，建築執照之領照日期為101年4月27日，因未能於
    領照後6個月內開工，後經主管機關核准開工展期為102年1
    月27日，後再於102年10月3日經主管機關核發「建造執照第
    01次變更設計」，承造人變更為被告，此有臺南市政府工務
    局106年3月20日南市工管一字第1060276082號函暨檢附之系
    爭房屋建造執照資料1份（訴字卷㈠卷第154正面至161頁正面
    ）在卷可查。從而，在法律限制上，系爭工程於102年10月3
    日起始能正式施工，復參以兩造於102年9月13日始就系爭工
    程之基礎工程工法應從鋼板樁變更為預壘樁一節達成共識，
    則系爭工程承造人於未逾1月之同年10月3日完成變更，考量
    相關行政手續本需一定時程，此建造執照變更期程尚屬合理
    ，據此可認系爭工程之工期應自被告取得承造人已變更為己
    後之建造執照時始能起算。
　③總結而言，系爭工程於系爭合約簽訂後，確有因基礎工程工
    法設計變更，導致無法正式開工之情形，依據系爭合約第8
    條後段之約定，輔以誠信原則解釋，應認被告於102年10月3
    日取得承造人變更為己之建造執照後，系爭工程始能正式起
    算工期。　
　⑶又原告雖主張系爭合約中「詳細價目表」第1頁的「項次」「
    壹一」「建築工程」，含括「1假設工程」、「2基地整平及
    清理」之工程費合計3萬6,668元（補字卷第23頁正面），而
    此等工程自均為被告於102年7月26日動土儀式前應完成之工
    程項目。此等「假設工程」及「基地整平及清理」之工程，
    既為被告承攬系爭工程之一部分，則被告於前揭動土儀式之
    前既已有整地等，自堪足認其已就系爭工程開工。本院認為
    動工儀式僅具有形式上意義，系爭合約所指的假設工程、基
    地整平及清理工程，雖均可認屬系爭工程之一部分，然而，
    其等並不涉及系爭房屋本體之建築。況且，於前述動工儀式
    前被告究竟有無實際上之施工，此節亦為被告所否認，證人
    即原告之子潘俍安雖於本院準備程序中具結後證稱：我有參
    加系爭工程之動土儀式，系爭房屋基地交給被告之後才有除
    草跟變得比較平整，動土儀式舉行時已經跟原本的情形不一
    樣等語，然而證人潘俍安亦自承：原告委託被告興建系爭房
    屋的過程我沒有參與，工程進度我不清楚，我也沒有在原告
    與被告商談的過程中在場等語（訴字卷㈡第160頁反面至163
    頁正面），可見證人潘俍安對於系爭工程之約定以及進行實
    際情形並不清楚，另外考量其為原告之子，經驗上自難排除
    其於本件訴訟中迴護原告的可能性，從而證人潘俍安前述有
    利原告證詞之可信度不高，難認可採。因此，原告主張應於
    102年7月26日動工儀式前7日即開始計算工期，並無理由。
　⑷綜上所述，系爭合約未於文義上就系爭工程開工日期為明確
    之約定，而在文義所能涵蓋之範圍內，參酌兩造於締約後就
    基礎工程工法從鋼板樁變更為預壘樁此重大情事，以及系爭
    房屋建造執照承造人變更為被告等節，本於經驗法則以及誠
    信原則妥為推敲，認為被告抗辯應自102年10月3日開始起算
    系爭工程之工期應屬合理，從而原告主張應自102年7月19日
    起算工期則無理由，不應採納。
　㈡系爭合約所約定「365日曆天」工期，並不包括例假日以及雨
    天等不便進行工作之日：
　⒈從文義上而言，日曆天應是指依照日曆所計算的天數，然而
    ，相較於以「工作天」約定工期，已將可能無法正常工作之
    天數排除在外，或是以「特定期限」約定工期，將不能正常
    工作之天數亦直接計入，在承攬契約中，雙方約定以日曆天
    作為工期，究竟有無將無法或不便施工的特殊情況，例如雨
    天、例假日等情形包含在內，當兩造發生爭議，且契約對於
    日曆天未有明確定義時，即應參酌締約時一切情狀加以推敲
    、探求。
　⒉先從系爭合約之體系觀察，系爭合約除在完工日期簡單約定
    「全部工程應於開工之日起，三百六十五日曆天完工交屋」
    外，並未進一步就何謂日曆天有定義性的說明，此外，亦未
    有「例假日、下雨等情況亦應計入工期」之類約定，從而，
    兩造於訂立系爭合約時，對於例假日以及雨天等情況對於工
    期之影響，難認已有明確之約定。
　⒊再者，系爭工程發生爭議後，兩造經協商所簽訂之系爭協議
    書，就合意增加工期60天部分，明定為「工作天」，且再約
    定「倘因下雨、颱風、水災等等天候因素、鄰里要求周休二
    日不得施工以及其他非可歸責於乙方之因素造成之停工不得
    計入工期」。系爭協議書雖然是在系爭合約訂立後因生爭議
    所另行簽定，時空情境當然不會全然相同，然而，因為均是
    兩造針對系爭工程之工期所為，仍有重要的參考價值。本院
    認為，從系爭協議書可推認，兩造就系爭工程之合理工期計
    算，不應該包括週六、週日之例假日，以及雨天此類天候不
    佳的日數，倘若兩造對於前述應排除於工期外之日數未先有
    共同認知，則系爭協議書顯然難以達成。再者，系爭協議書
    針對系爭房屋之2、3樓部分工程即給予長達60日之工期，且
    該工期更不包含例假日以及雨天，則系爭合約所約定之工期
    為365日曆天，倘若不扣除例假日以及雨天等不便施工之天
    數，實難期待可以準時完工（系爭房屋為地下一層，地上六
    層之建築物）。從而，依據系爭協議書就工期的約定，可推
    認系爭合約所訂之日曆天應不包括週六、日以及雨天一情，
    應較符合系爭合約簽訂時兩造共同之認知。　
　⒋又從經濟價值以及誠信原則的角度而論，若週六、日等例假
    日仍須施工，除會面臨施工成本增加之問題（即加班費），
    也會影響到系爭房屋附近（系爭房屋坐落於一小巷內，旁有
    鄰房）鄰里之假日生活安寧，從而，系爭工程僅於週間施工
    應較符合一般工程承攬契約的經濟性，也較不會對於他人權
    益帶來負面影響。另系爭工程於無遮蔽物之場所中進行，下
    雨勢必會造成影響，無論是拆除、搭蓋、清運、刷漆等工項
    均不便於雨天的環境下施作，此亦為一般社會大眾對於房屋
    此類工程進行之認知，因而，雨天等天候不佳的情形，亦應
    排除於系爭合約所約定之日曆天外較為公允。
　⒌末從系爭合約之履約過程觀察，原告雖主張系爭工程於103年
    7月18日即應完工，然而，原告並未提出其於該日期屆至後
    即向被告通知其已逾期完工之證據，且根據不爭執事項㈦所
    示，反而是被告最先於104年7月29日發函通知原告請求展延
    工期，該時間距離原告主張之應完工日已逾1年，顯屬重大
    違約之情況，衡之於常情，難以想像原告未曾正式向被告告
    知違約情形，是由此節亦可反證系爭合約就完工期限所約定
    之日曆天，應非將例假日、雨天等不便施工之日亦計入。
　⒍原告雖舉「臺北市政府工程契約訂約後工期核算要點」第4點
    規定「契約所訂工期為日曆天者，除不計之日曆天及依第6
    點核定之天數外均屬應計之日曆天（包括雨天在內），並以
    『一日曆天』為計算單位。」（訴字卷㈠第69頁正面至72頁正
    面）為例，然而前述規範之適用對象為臺北市政府，自不宜
    逕將其規範內容作為私人間工程合約解釋之依據。況且，原
    告亦未舉證系爭合約訂立時，兩造有以前述規範作為商議基
    礎之情形，因此，原告此部分主張難認可採。
　⒎綜上所述，從系爭合約之文義、體系、履約情形、系爭協議
    書之約定以及經濟目的、誠信原則多種角度推敲探求，系爭
    合約所約定之365日曆天完工期限，應排除例假日、雨天等
    不便施工之日數。
  ㈢系爭工程確有因變更設計而應增加工期之情形：
　⒈電梯停數變更部分：
　①系爭合約詳細價目表在「七其他工程7」已明確載明「大同ot
    is電梯（450kg-P6-7停），含地坪、門框等除外工程1部，
    單價為750,000元」，所檢附圖號A2-1各樓層平面圖中亦載
    明「本案建築物（B1～6F）電梯門採用防火電梯門（具一小
    時防火時效）」，從各樓層平面圖以觀，亦確實僅有B1至6
    樓規劃電梯門出口，圖號AA2-1、AA5-1各層平面圖就電梯之
    出口亦僅有7個，再者所附圖號A5-3昇降機詳圖中也明載「
    本案建築物（B1～6F）電梯門採用防火電梯門（具一小時防
    火時效）」（訴字卷㈠第99頁正面至第104頁正面），前述圖
    說上更有原告之印文，可見系爭合約簽訂時，兩造就系爭工
    程已明確約定電梯之停數為7停。
　②前述A5-3昇降機詳圖中「昇降機主要規格」雖亦記載停止樓
    數為「8停」，然而，此節因與該圖說上記載「本案建築物
    （B1～6F）電梯門採用防火電梯門（具一小時防火時效）」
    以及前述各層平面圖所顯現之電梯開口情形不符，復參以詳
    細價目表已就電梯品牌、停數以及價格明確約定，綜合各項
    證據依照論理及經驗法則判斷，應認A5-3昇降機詳圖中「昇
    降機主要規格」記載停止樓數為「8停」此節應屬顯然錯誤
    。縱然系爭合約第9條規定「本工程圖樣，施工說明書及其
    他附件等均為本約之一部份，乙方均已完全明瞭並應確實照
    辦」、「圖樣與施工說明書如有牴觸不明之處，應以甲方之
    解釋為準」，然而，此規定並不影響法院於兩造就系爭合約
    內容發生爭議時，應就真實為何進行探求，而非完全取決於
    原告單方面之解釋。是原告主張系爭合約就電梯停數原初即
    約定為8停，顯然昧於事實，不足採信。
　③基此，根據兩造不爭執事項㈥所示，被告早於102年12月即依
    據系爭合約向台灣通力公司訂購6人份7停樓（B1F~6F）電梯
    ，該電梯設備亦於103年8月14日運抵系爭工程工地，原告後
    於104年3月16日於被告提供之電梯報價單上簽名，並書寫【
    同意電梯工程施作八停】，可見是因原告之故，系爭工程就
    電梯停數部分發生變更，因被告已於原告簽立前述電梯報價
    單之同日即通知台灣通力公司，則在台灣通力公司將變更後
    之電梯設備運抵系爭工程現場之前，此段期間內所生的遲延
    問題，應認可歸責於原告，原告主張被告應負遲延損害之賠
    償責任自無理由。
　④至於原告雖提出大同公司102年8月7日提供給被告之報價單，
    其上品名為「OTISTiara有機房客用電梯6P(450Kg)x9Sx60mp
    m各樓乘場為防火門」（訴字卷㈠第74頁正面至第76頁正面）
    ，進而主張此情事可認被告於系爭合約簽訂後未按約訂購電
    梯，是被告應負系爭工程遲延責任。然而，前述電梯報價單
    之品牌與系爭合約所附詳細價目表之電梯品牌相同，價格卻
    從75萬元增加至90萬元，主因為停數從7停增加為9停，從經
    驗而論，應認此節所致實如被告所抗辯，原告於系爭合約簽
    訂後，有意增加電梯停數，被告方向同品牌之公司洽詢報價
    ，否則系爭合約既已約明電梯品牌以及價格，何以被告有再
    洽詢報價之必要性？更何況，系爭工程之電梯品牌最終變更
    為台灣通力公司，原告未曾對此不合於系爭合約詳細價目表
    約定之變動有過異議，實亦足佐證電梯停數之變動完全可歸
    責於原告，原告舉前述大同公司之報價單主張被告應負遲延
    責任，不足為採。
　⒉其他變更設計部分：
　①針對被告所抗辯系爭工程於施工過程中，有數項不同於系爭
    合約約定之工程項目變更，應增加工期一情，經本院囑託社
    團法人臺南市建築師公會鑑定，該會指派徐郁富、陳啟明2
    位建築師，參考系爭工程之建照平立面圖、系爭工程取得使
    用執照後完工平立面圖、系爭合約詳細價目表、臺南市政府
    工務局申報勘驗紀錄表、門窗尺寸變更簽認表，並偕同兩造
    進行二次現場會勘後，詳予說明系爭合約簽訂後系爭工程之
    變動情況，認定結果詳如附件所示（其中第4頁左下方之3F
    ，應為2F之誤載），確有相當數量的工程項目發生變更，認
    應增加總計87天之工期（下稱系爭鑑定意見）。此外，就無
    法鑑定之「系爭合約是否有約定系爭工程外牆須全面防水？
    如無，系爭工程外牆是否有施作全面防水工程？如有，該防
    水工程之合理工期為何？」事項，兩造則達成有必要增加8
    天工期之訴訟上協議（訴字卷㈢第76頁反面至第77頁正面）
    ，本院自應予尊重。從而，就被告抗辯系爭工程因變更設計
    而須增加工期一情，經證據調查後，確屬有據，且應增加95
    天之工期（計算式：87天＋8天＝95天）。
　②原告對於系爭鑑定意見，主張：
　⑴系爭工程不同樓層雖有應增加工期之變更施工，然而被告應
    可同時日於各樓層施工，無須待某一樓層之變更工程施工完
    畢，才可進行其他樓層之施工，故系爭鑑定意見未考慮到此
    節，難認可採。
　⑵系爭房屋1樓原設計為砌磚牆，後改為落地窗，如此已節省原
    砌磚牆之工期，不應再增加工期，系爭鑑定意見認為此部分
    因增設落地窗320×225，需增加工期3天實屬不當。　
　⑶系爭房屋2樓以及3樓所安裝之W5（55×145），其大小均相同
    ，系爭鑑定意見認為應加計5天工期，實屬離譜且亦不符常
    情，故實以合計2天為宜。　
　⑷系爭房屋之4樓陽台，雖原設計為抿石子，但被告於未施工抿
    石子及鋪設地坪磁磚前，即建議原告變更之，故就此部分，
    被告實無須再打鑿抿石子或地坪磁磚而清理之必要。另因前
    述陽台施作面積僅約22.03平方公尺，地板面積則約為6.33
    平方公尺，若折算為以坪數計算，則前述面積分別為6.66坪
    及1.91坪，系爭鑑定意見認為因室內陽台改為室內廚房，水
    電工期應增加4天一情，實屬過長。再就牆面重新粉刷打底
    貼磁磚及地坪新鋪地磚等工期，因室內廚房面積不大，系爭
    鑑定意見認為應增加工期各為5天、3天亦屬過多。而此部分
    鋁窗訂料以及安裝工期部分，因可與其他施工同時日或提前
    訂料之，故系爭鑑定意見認為要增加10天的工期，實是不當
    切割工程後估算。再者此處所安裝「w（120×120）×3樘」系
    爭鑑定意見認為所需工期為10天，然而系爭房屋1樓部分增
    設落地窗320×225，系爭鑑定意見僅認為需工期3天，前者顯
    然不當。況且，此部分工程變更所追加之工程費僅1萬7,575
    元，系爭鑑定意見認為應增加總計27天的工期實屬過多。
　⑸系爭鑑定意見認為廁所尺寸更改或加大而增加工期者分別計
    為2.5天、6天、6天，然此部分均是被告自行依估價明細表
    而決定訂購浴廁馬桶之大小及洗臉盆等，均未問過原告上開
    需用浴廁馬桶等之大小為何，被告裝上去後發現馬桶及洗臉
    盆等太大，而須敲除磚牆，然此既是可歸責於被告在施作時
    未妥適規劃之疏失所致，則此部分之工期自應由被告自行吸
    收，而不應再加計工期14.5天。　
　⑹系爭鑑定意見雖認為就清運工作部分應增加7天工期，然而根
    據被告遺留於系爭房屋現場之工程預定進度表，其記載廢棄
    物之清理是於系爭工程完成時一次為之，且僅需2天。又衡
    以一般經驗法則，一般建築物施工後之廢棄物清運工作，也
    是將全部廢棄物收集整理成堆後一次清運，依據原告於系爭
    工程現場所拍攝的照片估計，全部廢棄物應僅需1天即可清
    運完畢。
　③本院認為原告上述主張並無理由：
　⑴工程項目之變更是被告原按系爭合約施工時所未能預見之情
    形，且並無證據可以證明系爭鑑定意見認定各個工程項目變
    更發生於同一時間，兩造一次即完成所有工程項目變更之商
    議，從而原告主張各樓層之工程變更項目或可同時施作，純
    屬無事證基礎之臆測，難認可採。況且，若如原告主張各樓
    層之工程變更項目可以同時施工，則被告理應需增加施工人
    數方能完成，然此等工程變更情形在不能歸責於被告的情況
    下，被告實無理由須墊高成本增加工班趕工。從而，系爭鑑
    定意見認為各項工程變更項目應個別計算應增加之工期，符
    合常情，應屬可採。
　⑵系爭房屋之1樓既有「增設落地窗320×225」之工程項目變更
    ，則此部分自應單獨增加工期，雖原約定砌磚牆不必施工，
    但被告因須另為規劃、叫料以及施工，原告認為二者工期可
    以流用並不合理，難認可採。
　⑶系爭房屋2樓以及3樓確實均有「增做W5（55×145）窗戶」之
    工程變更項目，且因而增加「原牆體打除及清運」、「窗戶
    及安裝」之工程，系爭鑑定意見認為3樓相較於2樓就「窗戶
    及安裝」項目，應多計1天之工期，然而3樓部分於變動說明
    部分載明「是否拆除重砌加大尺寸」此為2樓部分所無，可
    認兩者於實際施作上應有些許差異須特別考量，故系爭鑑定
    意見認為3樓較2樓在「增做W5（55×145）窗戶」此工程變更
    項目上，應多計1天工期尚無重大不合理之處。原告主張此
    部分應同時施作，僅需增加工期2天，並未見其估算憑據，
    自不可採信。　
　⑷系爭鑑定意見認為系爭房屋4樓之室內陽台在施工完後變更為
    室內廚房，原陽台完成牆面抿石子及地坪，因須先打除（增
    加工期3天）以及清運（增加工期2天），之後再進行水電之
    施工及配管（增加工期4天），與訂料並安裝「W（120×120
    ）×3樘」（增加工期10天），最後進行牆面重新粉刷打底貼
    磁磚（增加工期5天）、地坪新鋪地磚（增加工期3天），且
    說明判定依據是參考兩造於現場勘驗時就施工範圍及施工過
    程之描述，且從能順利通過使用執照查驗之實務經驗而言，
    必須先依據建照圖施作，陽台欄杆及外牆部分應施作完成、
    地坪材料則無要求必須施作完成等情，此有社團法人臺南市
    建築師公會108年7月16日108南市建師永鑑字第187號函1份
    （訴字卷㈢第84頁正反面）在卷為憑。系爭鑑定意見之判斷
    基礎以及論理方式均無瑕疵可指，原告主張室內廚房面積不
    大、裝設之落地窗較系爭房屋1樓之落地窗面積為小（實際
    上裝設的落地窗數量較多，此情未見原告考量）、被告嗣後
    追加之工程款金額不高，因而無須增加如此多之工期等情，
    純屬非建築工程專業者憑空想像而得，無足為採。至於臺南
    市政府工務局雖函覆本院「本市核發使用執照係依照建築法
    第70條及『臺南市政府工務局核發建築物使用執照執行要點』
    （下稱系爭要點）規定辦理，倘建物牆面及地坪未依標示材
    料施作，在符合前述要點者，得備具竣工圖一次報驗。」此
    有該局108年9月30日南市工管一字第1081145874號函1份（
    訴字卷㈢第145頁正面）在卷可查。然細視系爭要點，並未將
    「室外陽台變更為室內廚房」此種情況規範屬得備具竣工圖
    逕為一次報驗，陽台與廚房之性質迥然不同，系爭鑑定意見
    認定為順利報驗或取得使用執照，應先按原建照圖施作，實
    與常理常情無違，故前述臺南市政府工務局之函文自不足以
    為有利原告之認定。另就原告主張「被告於未施工抿石子及
    鋪設地坪磁磚前，即建議原告變更之，故就此部分，被告實
    無須再打鑿抿石子或地坪磁磚而清理之必要」此節，為被告
    所否認，此部分自應由原告負舉證之責，然原告並未能提出
    事證實其說，本院自難採信。
　⑸原告主張系爭房屋廁所尺寸更改或加大而增加工期部分，被
    告原先就馬桶、洗臉盆之訂購、施作均是依照系爭合約所附
    之詳細價目表為之，系爭工程之建築設計圖更非被告所為，
    被告僅是依據圖說施工，是馬桶、洗臉盆尺寸與浴廁空間不
    符，而且所謂的不符依據系爭鑑定意見，多是廁所加大、增
    設（大）管道間、增設窗戶，顯然屬於原告為求系爭房屋更
    便於使用所為的工程變更，自不可歸責於被告，是此部分因
    工程變更而須追加工期，自屬有據。　
　⑹至於清運工期部分，系爭鑑定意見是針對各個工程項目之變
    更，計算應增加之工期，考量不同工程項目在清運上的差異
    ，而原告主張應概括性的就系爭工程計算清運工期，顯然是
    無視各工程項目變更之時間不同，清運需求有別，且混淆個
    別工程清運以及整體工程收尾清運之不同，實無可採。
　⑺末就原告主張被告未依據營造業法第30、32條規定，由工地
    主任按日填報施工日誌，致系爭工程於鑑定時無法判斷各項
    工程項目屬「要徑」或「非屬要徑」工項部分，經查，根據
    營造業法施行細則第18條規定，僅有在承攬金額5,000萬元
    以上、建築物高度36公尺以上、建築物地下室開挖10公尺以
    上之工程，才有必要依營造業法第30條設置工地主任，進而
    才會產生同法第32條第1項第2款之填報施工日誌工作，而系
    爭工程顯非屬營造業法施行細則第18條所指之工程，原告此
    部分主張顯有違誤。雖然營造業法第32條第2項雖亦規定無
    須設置工地主任之營造業承攬者，也應由專任工程人員或指
    定專人按日填報施工日誌，惟其違反時營造業法並無規定應
    予處罰，顯見此行政管制所欲維護之利益尚非重大，是原告
    據以主張被告違反營造業法第32條時，即生民事訴訟法第27
    7條但書之舉證責任倒置之不利效果，系爭鑑定意見因無法
    判斷系爭工程中各個工程變更項目是否屬於「要徑」工項，
    所以其認定應追加工期全非可採一節，難認可採。
　⑻系爭鑑定意見已就本件爭議之工程變更項目作成合乎專業、
    邏輯之判斷，原告主張其有錯誤之處，本院認為均無理由，
    已詳敘如上，則原告再請求另囑託其他鑑定單位鑑定（訴字
    卷㈢第220頁正面至225頁正面），即無必要，附此敘明。　
　⒊綜上所述，系爭工程確有工程項目之變更，應追加95天之工
    期，且從104年3月16日起至電梯設備運抵系爭工程工地前，
    此期間均不能計入工期之情事，則依據系爭合約第8條有關
    工程進度規定，此等情事可認符合「如因工程設計變更……，
    致影響完工日期，乙方得函請甲方同意延長完工期限」，則
    被告抗辯系爭工程之工期應予增加，確屬有據。
　㈣被告就系爭工程並無逾期完工之情事：
　⒈根據不爭執事項㈨所示，原告主張被告就系爭工程逾期完工，
    請求違約金之期間為103年7月19日起至104年8月26日止（下
    稱系爭期間，總共404日），是本院即應判斷系爭期間內究
    竟被告有無處於違約逾期之狀態。
　⒉基於前述之認定，本院認為系爭工程應於102年10月3日始應
    開始計算工期，且系爭合約就完工期限所規定之日曆天，應
    不包括例假日以及雨天等不便於施工之日，遂依據不爭執事
    項㈧所示，從102年10月3日起至104年8月27日止，應有198日
    週休二日、14日節日，69日全日雨天、18日半日雨天（換算
    為9日全日雨天），合計290日（計算式：198日+14日+69日+
    9日＝290日）不能計入工期，復加計除電梯部分之工程項目
    變更外共應追加95日之變更工程項目的工期，則從102年10
    月3日起至104年8月27日止共計694日中，實際能施工之日數
    僅有404日（計算式：694日－290日＝404日），再考量因系爭
    工程變更至少應增加工期95日，經扣除後所剩之309日（計
    算式：404日－95日＝309日），顯未達系爭合約所約定之365
    日工期。更何況，原告遲至104年3月16日始要求將系爭工程
    中之電梯停數變更為8停，104年7月1日該設備始完成安裝，
    此等變更所增加之工期尚未計入，是被告並無於系爭期間內
    陷於遲延完工之違約狀態，原告請求逾期違約金450萬元即
    非可採。
　㈤原告請求逾期完工交屋所受自104年10月起至105年4月20日止
    之房屋稅損害1萬7,500元並無理由：
　  依不爭執事項㈦所示，系爭工程於104年7月29日發生是否應
    延長工程時間之爭議，迄同年11月9日雙方始達成再增加60
    日工期之共識，簽立系爭協議書，於此爭議期間內不計算工
    期。又根據前述說明，在104年8月27日前，被告根本未發生
    逾期完工之情形，則原告主張自104年10月起其即受有系爭
    房屋逾期完工之損害顯無所據。更何況，系爭房屋於104年8
    月17日即取得使用執照，依房屋稅條例第23條規定，自取得
    使用執照之日起，即屬應課徵房屋稅之標的，與其實際能否
    使用無關，是原告此部分主張難認可採。
　㈥原告請求逾期完工交屋所致房屋價值折舊減損之損害48萬6,0
    00元，有無理由？
　　原告主張依據系爭合約，系爭房屋應於103年7月18日或103
    年8月28日完工交屋，是從該日起至105年4月20日原告依系
    爭合約第23條終止系爭合約止，被告逾期完工，致系爭房屋
    憑空喪失逾1年8個月（從103年8月28日之翌日起算至105年4
    月20日）之耐用年數一情。查依前述說明，原告無法證明被
    告於103年7月19日或103年8月29日已陷於逾期違約狀態，且
    亦忽視系爭協議書第3條約定「雙方同意本工程自爭議日起
    至本協議成立期間不計工期。」，則至少從104年7月29日起
    至同年11月9日止，此期間內根本不能計入工期，則原告未
    舉證被告究竟於何時陷入違約狀態，自不得對被告主張系爭
    房屋價值減損之賠償。更何況，房屋價值之折舊是以客觀上
    其取得使用執照作為計算起始，與其實際上有無人居住無關
    ，更不受系爭工程是否逾期完工影響，原告此部分主張實非
    可採。　
六、綜上所述，原告無法證明被告於系爭期間有陷於逾期完工之
    違約情事，且所支付房屋稅以及系爭房屋價值折舊，均與系
    爭合約是否逾期無因果關係，則原告對被告請求逾期違約金
    450萬元、房屋稅1萬7,500元、房屋價值折舊減損48萬6,000
    元，均無理由，應予駁回。又原告之訴既經駁回，其假執行
    之聲請當失所附麗，應併予駁回。
七、本件事證已臻明確，兩造其餘主張及舉證，核與本件判決結
    果無影響，爰不再逐一論駁，併此敘明。
八、訴訟費用負擔之依據：依民事訴訟法第78條。　
中　　華　　民　　國　　110 　年　　7 　　月　　28　　日
                  民事第一庭  審判長法  官  林雯娟
　　　　　　　　　                  法  官  伍逸康
　　　　　　　　　                  法  官  廖建瑋
以上正本係照原本作成。
如對本判決上訴，須於判決送達後20日內向本院提出上訴狀。
如委任律師提起上訴者，應一併繳納上訴審裁判費。
中　　華　　民　　國　　110 　年　　7 　　月　　28　　日
                                    書記官  鄭梅君